臺灣彰化地方法院民事判決　九十三年度訴字第四一五號
　　原　　　告　　甲○○　　　.
　　訴訟代理人　　李淵源律師
　　複　代理人　　楊振芳律師
　　被　　　告　　乙○○　　　.
　　訴訟代理人　　莊樹國　　　.
右當事人間請求分割共有物事件，本院於民國九十四年四月十三
日言詞辯論終結，判決如下：
    主      文
兩造共有坐落彰化縣花壇鄉○○段四三六地號（地目田、面積一
二九八平方公尺）、四三六─一地號土地（地目田，面積一七三
平方公尺）准予合併分割，分割方法如附圖一即彰化地政事務所
九十三年十一月廿六日複丈成果圖所示編號１、３部分面積一二
０四平方公尺歸原告取得；編號２、４部分面積二六七平方公尺
歸被告取得。
訴訟費用由被告負擔十一分之二，餘由原告負擔。
    事      實
一、原告主張：（一）如主文所示之二筆土地為兩造所共有，原
    告應有部分為十一分之九，被告之應有部分為十一分之二，
    該二筆土地並無不能分割之情形，兩造間亦無不分割的特約
    ，且就分割方法不能達成協議，爰依民法第八百二十三條第
    一項、第八百二十四條第二項規定，請求依附圖一所示方案
    合併分割。（二）原告否認同意被告在系爭二筆土地上建屋
    及定分管界線。（三）系爭二筆土地西側目前通道僅二．二
    公尺，不利原告之農耕機出入耕作，況被告之建物已屬老舊
    （屋齡已有三十年），且被告興建之初未經原告同意，如為
    保留被告之老舊建物之完整而依被告之主張依現況分割，則
    原告所分得之土地將因通路寬度不足不能為通常之使用，而
    大大減損土地之經濟價值，是被告之方案並不足採等語，並
    聲明如主文第一項所示。
二、被告對於原告主張之事實不為爭執，但要求按附圖二所示方
    案合併分割，並以：系爭二筆土地之合併使用、收益、管理
    等之分管業有三十餘年之久，尤其被告在民國六十二年五間
    即在該地建築房屋以經營翻砂為業 (當時房屋門牌係以舊門
    牌花壇鄉北口村六八號聲請供電)，太小因此加以改建即現
    在之房屋，同時在當時建築時原本無農路可通原告農田，後
    經原告與被告商量結果雙方以竹竿做尺，大約丈量，將被告
    之西邊圍牆作到內面，即現在現場所留置之農路。同時在東
    邊為共原告農田排水，因此經雙方商量留置了一排水溝，即
    現狀之水溝。三十餘年來並未造成原告在耕作上有不便或不
    能耕作之情事，同時在原告所分管之農地南邊有農田水利會
    之農水路，東側同段四三九地號土地，原為原告之妻莊黃秋
    桂所有，於八十三年五月十七日移轉登記予其子莊漢泉所有
    ，屬共同生活戶，故原告之耕作可從東邊及南邊出入無礙，
    不能因現今農耕機較大無法通行目前之通道，即欲拆除被告
    之房屋、圍牆等語置辯。
三、得心證之理由：
   （一）按各共有人，得隨時請求分割共有物。又共有物之分
         割方法，不能協議決定者，法院得因任何共有人之聲
         請，命為原物分配於各共有人；民法第八百二十三條
         第一項及第八百二十四條第二項第一款分別設有明文
         。本件原告主張系爭二筆土地為兩造所共有，原告應
         有部分為十一分之九，被告之應有部分為十一分之二
         ，該二筆土地並無不能分割之情形，兩造間亦無不分
         割的特約，且就分割方法不能達成協議之事實，已據
         提出地籍圖謄本、土地登記謄本等件為證，且為被告
         所不爭執，應認為真正。故原告依據民法第八百二十
         三條第一項、第八百二十四條第二項訴請分割系爭土
         地，於法有據，應予准許。再毗鄰之系爭二筆土地，
         共有人與應有部分均相同，地目亦同一，地界相連，
         有卷附土地登記謄本、地籍圖謄本足憑，兩造亦均同
         意合併分割，本院斟酌上情，亦認合併分割較符合經
         濟效益及土地使用之目的，從而，原告就此部分訴請
         合併分割，核無不合，亦應准許。
   （二）共有人因共有物分割之方法不能協議決定，而提起請
         求分割共有物之訴，應由法院斟酌當事人之聲請、共
         有物之性質、經濟效用及全體共有人之利益等公平決
         定之。經查：系爭二筆土地約呈南北走向長條形，被
         告於系爭四三六之一、四三六地號土地上分別設有鐵
         架造地上物一九、三一平方公尺及三樓加強磚造建物
         七八平方公尺，被告之建物東側有一水溝，西側有一
         通道，原告則藉由此通道與土地北端之產業道路連接
         等情，業經本院會同兩造及彰化縣彰化地政事務所測
         量人員履勘現場屬實，並製有勘驗筆錄及土地複丈成
         果圖可稽。至系爭二筆土地之分割方法，本院斟酌：
         (一)依主文第一項所示之方案分割結果，大致與共有人
         現占有使用情形相符，且共有人分得之土地均能與土
         地北端之產業道路相鄰而對外聯絡，以利土地完整使
         用。（二）被告雖主張依附圖二案分割，以保留建物
         之現狀云云，惟被告亦自承於系爭二筆土地上之建物
         係於六十二年間所建造，並自六十四年一月起課房屋
         稅，由其提出並為原告所不爭之房屋稅籍證明書一紙
         附卷可憑，依該房屋稅籍證明書載明該房屋折舊年數
         為三十年，則被告所建該屋顯已老舊，被告辯稱興建
         之初已經原告同意乙節，復據原告否認在卷，被告亦
         未舉證以實其說，是如為保留被告之老舊建物之完整
         而依被告之主張依現況分割，則原告所分得之土地將
         因通路寬度不足不能為通常之使用，而大為減損土地
         之經濟價值；又同段四三九地號土地雖係原告之子莊
         漢泉所有，惟該筆土地與系爭四三六地號土地間尚夾
         有同段四三七、四三八地號土地，且土地南側之同段
         四四一地號土地係屬水路等情，此均有被告提出之地
         籍圖及土地謄本在卷可考，被告指原告可由系爭土地
         之東側及南邊出入無礙等語，顯與事實不符，是被告
         之方案並不足採。綜合上情，本院顧及均衡原則，並
         審酌土地共有人之利害關係、共有物之性質及使用情
         形，認如附圖一所示分割方法，符合共有人間利益之
         均衡及能使系爭土地發揮最大之效用，復與兩造之應
         有部分相當，尚稱妥適、公允，堪值採用，爰諭知分
         割方法如主文第一項所示。
四、本件事證已臻明確，兩造其餘攻擊、防禦方法及舉證，經本
    院審酌後，核與判決結果不生影響，自無庸逐一贅論，併此
    敘明。
五、訴訟費用負擔的依據：民事訴訟法第七十八條、第八十條之
    一。
中　　華　　民　　國　　94　　年　　4 　　月　　27　　日
              民事第一庭
                        法      官  簡燕子
右為正本係照原本作成。
如對本判決上訴，應於判決送達後二十日內向本院提出上訴狀。
中　　華　　民　　國　　94　　年　　4　　月　　27　　日
                        法院書記官  張清秀
